臺灣高等法院民事判決
109年度家上字第186號
上  訴  人  郭美吟  
被 上訴 人  陳旭宏  
上列當事人間請求確認婚姻關係存在事件，上訴人對於中華民國
109年5月29日臺灣新竹地方法院109年度婚字第89號第一審判決
提起上訴，本院於109年10月21日言詞辯論終結，判決如下：
    主      文
上訴駁回。
第二審訴訟費用由上訴人負擔。
    事實及理由
一、上訴人主張：兩造於民國76年1月11日結婚，嗣於104年7月2
    8日簽署離婚協議書（下稱系爭離婚協議書），並至戶政機
    關辦理離婚登記。惟系爭離婚協議書上之證人陳俐潔、陳俐
    雅為兩造之女兒，依法不得為證人，且伊在系爭離婚協議書
    上簽名時，陳俐潔、陳俐雅亦不在現場，本件不符兩願離婚
    要件。且被上訴人長期對伊下藥，並在離婚前拿菜刀恫嚇說
    伊若不簽字離婚，就要砍死伊等語，伊係受脅迫而同意與被
    上訴人離婚，爰以起訴狀繕本之送達作為向被上訴人為撤銷
    遭脅迫簽署離婚協議書之意思表示，並求為命確認兩造間之
    婚姻關係存在（原審為上訴人敗訴之判決，上訴人聲明不服
    ，提起上訴）。並上訴聲明：㈠原判決廢棄。㈡確認兩造間之
    婚姻關係存在。
二、被上訴人則以：兩造婚後長期感情不睦，上訴人遂提出離婚
    要求，伊亦表示同意，始由兩造女兒擔任證人，共同在離婚
    協議書上簽名、用印，雙方協議過程理性，並無任何爭執，
    上訴人亦與伊至戶政機關共同辦理離婚登記，豈有脅迫上訴
    人之可能。兩造離婚後，因上訴人患有被害妄想症，伊為照
    顧上訴人而與其同住，然兩造已無夫妻情分等語，資為抗辯
    。並答辯聲明：上訴駁回。
三、經查，兩造原為夫妻，嗣於104年7月28日持經兩造及證人陳
    俐潔、陳俐雅簽名、用印之系爭離婚協議書，向戶政機關辦
    理離婚登記等情，有戶籍謄本、新竹○○○○○○○○○109年5月5日
    竹北市戶字第1090001172號函暨兩造離婚登記相關資料在卷
    足稽（見原審卷第6頁、第23-29頁、第33頁），且為兩造所
    不爭執（見本院卷第78頁），堪信真實。
四、上訴人主張：被上訴人長期對伊下藥，並在離婚前拿菜刀恫
    嚇說伊若不離婚，就要砍死伊等語，伊因受脅迫而同意與被
    上訴人離婚，伊得撤銷意思表示云云，惟為被上訴人所否認
    ，查：
　㈠按當事人主張有利於己之事實者，就其事實有舉證之責任。
    民事訴訟法第277條前段定有明文。又表意人因被脅迫而為
    意思表示者，得依民法第92條第1項前段規定，撤銷其意思
    表示。所謂因被脅迫而為意思表示，係指因相對人或第三人
    以不法危害之言語或舉動加諸表意人，使其心生恐怖，致為
    意思表示而言。當事人主張其意思表示係因被詐欺或脅迫而
    為之者，應就其被詐欺或被脅迫之事實，負舉證之責任。查
    上訴人主張其與被上訴人協議離婚之意思表示係因被脅迫而
    為之，揆諸前開說明，上訴人就被脅迫之事實，應先負舉證
    責任。　　
　㈡上訴人主張其與被上訴人間協議離婚之意思表示係被脅迫乙
    節，固提出切結書為憑（見本院卷第47頁），惟該切結書簽
    署日期為「79年8月30日」、內容記載「玆保證爾後不再毆
    打郭美吟，並對今日之行為（毆打）道歉」等語，顯不足以
    證明上訴人於104年7月間與被上訴人協議離婚時受有脅迫。
    且證人即兩造女兒陳俐雅證稱：我媽媽（即上訴人）陸陸續
    續反覆提出要離婚，爸爸（即被上訴人）因為長年壓力，所
    以決定配合媽媽。當天在場人都沒有脅迫媽媽，是她自已提
    離婚的，爸爸只好同意（見原審卷第43-45頁）、協議離婚
    當天是上訴人一直要離婚，不可能是受被上訴人所脅迫的，
    當天上訴人精神狀態良好、正常等語（見本院卷第80頁），
    參以上訴人在系爭離婚協議書上簽名、用印後，猶與被上訴
    人至戶政機關辦理離婚登記等情，堪認上訴人與被上訴人協
    議離婚係出於自由意願，並非受到被上訴人之脅迫。則上訴
    人依民法第92條撤銷其與被上訴人協議離婚之意思表示，即
    屬無據。
　㈢況表意人撤銷其因被脅迫而為之意思表示，應於脅迫終止後1
    年內為之，民法第93條前段定有明文。該項期間係法定除斥
    期間，其時間經過，撤銷權即告消滅，縱未經當事人主張或
    抗辯，法院亦應依職權予以調查審認，以為判斷之依據（最
    高法院88年度台上字第1236號民事判決要旨參照）。本件上
    訴人主張其於104年7月28日受脅迫而為意思表示，然其遲至
    本件起訴時即109年4月15日，始以起訴狀繕本之送達為撤銷
    其因被脅迫所為之意思表示（見原審卷第43頁），已逾1年
    除斥期間。是縱認上訴人有被脅迫情事，亦不得撤銷其意思
    表示。
五、上訴人又主張：陳俐潔、陳俐雅為兩造之女兒，依法不得為
    證人，且伊在系爭離婚協議書上簽名時，陳俐潔、陳俐雅並
    不在場，本件不符兩願離婚要件云云，惟為被上訴人所否認
    ，惟查：
　㈠按兩願離婚，應以書面為之，有二人以上證人之簽名並應向
    戶政機關為離婚之登記，民法第1050條定有明文。又法律並
    未禁止子女不得擔任父母離婚之證人，且證人之簽名，不限
    於作成離婚證書時為之，亦不限於協議離婚時在場之人，縱
    於離婚書作成後申請戶籍登記前簽蓋，亦與法定方式無違。
　㈡證人陳俐雅證稱：我們子女都認為媽媽一直非常歇斯底里要
    求離婚，我們就配合簽字。當天是爸爸將離婚協議書擬好，
    是在家裡簽字，爸爸媽媽簽完，我和姐姐也簽名。因為是媽
    媽自己提的，我們也同意擔任證人，把程序跑完（見原審卷
    第43-45頁），是兩造簽名後再由我和姐姐簽名，時隔已久
    ，我已不記得上訴人簽名時，我人是否在場，但我確定上訴
    人有離婚的要求等語（見本院卷第80頁）。堪認本件證人陳
    俐潔、陳俐雅親身見聞兩造離婚真意，並在系爭離婚協議書
    上簽名、用印，苟陳俐潔、陳俐雅於兩造協議離婚時並未在
    場，亦屬有效。上訴人抗辯：陳俐潔、陳俐雅為兩造女兒，
    不得為證人，且其等在兩造簽署離婚協書時並未在場，兩造
    離婚協議應屬無效云云，容有誤解。　　
六、綜上所述，本件兩願離婚成立並生效，則上訴人請求確認兩
    造間之婚姻關係存在，非屬正當，不應准許。從而原審所為
    上訴人敗訴之判決，並無不合。上訴論旨指摘原判決不當，
    求予廢棄改判，為無理由，應駁回其上訴。
七、本件事證已臻明確，兩造其餘之攻擊或防禦方法及所用之證
    據，經本院斟酌後，認為均不足以影響本判決之結果，爰不
    逐一論列，附此敘明。
八、據上論結，本件上訴為無理由，判決如主文。
中　　華　　民　　國　　109 　年　　11　　月　　4 　　日
                  家事法庭
                      審判長法  官  賴劍毅
                            法  官  楊雅清
                            法  官  陳君鳳
正本係照原本作成。
如不服本判決，應於收受送達後20日內向本院提出上訴書狀，其
未表明上訴理由者，應於提出上訴後20日內向本院補提理由書狀
（均須按他造當事人之人數附繕本）上訴時應提出委任律師或具
有律師資格之人之委任狀；委任有律師資格者，另應附具律師資
格證書及釋明委任人與受任人有民事訴訟法第466 條之1第1項但
書或第2項（詳附註）所定關係之釋明文書影本。如委任律師提
起上訴者，應一併繳納上訴審裁判費。
中　　華　　民　　國　　109 　年　　11　　月　　5 　　日

  　　　　　　　　　　　　　書記官  林桂玉
附註：
民事訴訟法第466條之1（第1項、第2項）：
對於第二審判決上訴，上訴人應委任律師為訴訟代理人。但上訴
人或其法定代理人具有律師資格者，不在此限。
上訴人之配偶、三親等內之血親、二親等內之姻親，或上訴人為
法人、中央或地方機關時，其所屬專任人員具有律師資格並經法
院認為適當者，亦得為第三審訴訟代理人。